【裁判字號】    98,婚,86
【裁判日期】    980430
【裁判案由】    確認婚姻關係存在
【裁判全文】
臺灣士林地方法院民事判決
原      告  乙○○
訴訟代理人  丙○○律師
被      告  戊○○
上列當事人間請求確認婚姻關係存在事件，本院於民國98年4 月
17日言詞辯論終結，判決如下：
    主  文
確認原告與被告間之婚姻關係存在。
訴訟費用由被告負擔。
    事實及理由
一、本件原告起訴主張：
  (一)兩造於民國90年11月16日在臺灣臺北地方法院公證結婚，嗣
    於91年3 月7 日向臺北市南港區戶政事務所辦妥結婚登記，
    婚後育有一女李佳穎，目前就讀臺北市南湖國小一年級。97
    年間兩造擬以新臺幣（下同）350 萬元購買坐落臺北縣汐止
    市○○○路86巷11號6 樓房屋，同年7 月間，被告對原告稱
    ：「由於原告為胞弟黃明義向基隆市第一信用合作社貸款60
    萬元之連帶保證人，因黃明義尚有欠款30萬未還，原告須連
    帶清償，因債信不良，被告為原告配偶，兩人俱無法向台新
    銀行汐止分行申請高額貸款，用來清償購買上開房屋之原銀
    行貸款250 萬元，必須兩造辦理假離婚，以被告名義登記購
    買上開房屋，始得順利取得台新銀行汐止分行高額貸款。」
    等語，為取信原告，被告復向原告稱：「兩造向戶政機關辦
    妥離婚登記後，伊將於97年11月16日結婚紀念日當天，再與
    原告至戶政機關辦理結婚登記，回復原來夫妻關係。」等語
    。原告基於兩造辦理離婚，是為順利取得銀行貸款清償所購
    汐止房屋原銀行貸款，之後兩造重新辦理結婚登記，恢復夫
    妻關係，原告信以為真，遂同意與被告辦理假離婚。嗣於97
    年8 月1 日晚上9 時許，原告下班後，先在任職之大有巴士
    212 號公車總站附近之中研文具店購買乙紙離婚協議書，翌
    日中午12時許，原告在大有巴士212 號公車總站停車場遇到
    同為212 號公車司機丁○○，向其提及：「兩造要買汐止房
    屋，被告說我信用不良，無法向銀行申貸房屋貸款，需要辦
    理假離婚以被告名義購屋，才能順利向銀行申請高額貸款，
    11月16日要再辦理結婚登記。」丁○○聽說是為順利取得購
    屋貸款才辦假離婚，勉強同意當兩造協議離婚之證人，由於
    丁○○需於12時20分駕駛212 號公車自總站發車載客，遂將
    未有兩造簽名蓋章及寫妥離婚條件之空白離婚協議書交由大
    有巴士212 號公車總站站務陳志強，請丁○○回總站時在離
    婚協議書上之證人處簽名蓋章。同日晚間8 時許，丁○○在
    大有巴士212 號公車總站站務陳志強處簽妥原告置放之空白
    離婚協議書，完成證人之簽名、捺指印。嗣於97年8 月4 日
    上午11時許，原告在大有巴士212 號公車總站停車場遇到另
    位司機甲○○，原告向甲○○提及購屋辦理假離婚，俾被告
    能以房屋所有人名義向銀行申請高額貸款事，請其在離婚協
    議書證人處簽名蓋章，甲○○最初拒絕擔任兩造之離婚證人
    ，經原告告知無人願為離婚證人，再三拜託之下，其始到所
    駕212 號公車上簽名蓋章。當日晚間11時許，原告回到臺北
    市○○區○○街住所，在離婚協議書上男方簽名處蓋章，並
    將未寫離婚條件之離婚協議書放置客廳桌上讓被告在女方處
    簽名蓋章，嗣被告填寫雙方離婚條件及立書人處男女雙方之
    年籍資料，並在離婚協議書女方處簽名蓋章。次日即97年8
    月5 日11時許，被告以手機告知原告相約至內湖區戶政事務
    所辦妥假離婚後，原告旋趕回公車總站繼續發車載客，孰料
    被告並未在97年11月16日結婚紀念日當天，約原告至戶攻機
    關辦理結婚登記，雙方假離婚至今已滿半年。
  (二)兩造間之合法婚姻關係向臺北市內湖區戶政事務所辦理假離
    婚，經內湖區戶政事務所在戶籍資料上登載兩造於97年8 月
    5 日離婚而結束兩造原有夫妻關係，致原告非為被告之配偶
    ，由於假離婚造成兩造非夫妻關係之身份上不安狀態，原告
    唯有提起本件確認婚姻關係存在之訴，始能將此存在之不安
    狀態除去，是原告提起本件確認之訴，洵有受確認判決之法
    律上利益。
  (三)兩造於97年8 月5 日所簽之離婚協議書，如前所述，證人丁○○是在97年8 月2 日晚上8 時許在大有巴士212 號公車總
    站站務陳志強處，先在未有兩造簽名蓋章及寫妥離婚條件空
    白之離婚協議書上完成本件離婚之證人簽名、捺指印，另名
    證人甲○○則在同年8 月4 日上午11時許，經原告再三拜託
    之下，於其駕駛之212 號公車上，在只有證人丁○○完成簽
    名、捺指印，但未有兩造簽名蓋章及寫妥離婚條件之離婚協
    議書上，完成本件離婚之證人簽名蓋章，顯然兩造簽署協議
    離婚時，證人丁○○、甲○○並非同時在場，僅前後各自在
    兩造離婚協議書上完成簽名、捺指印或蓋章，抑有進者，證
    人丁○○、甲○○所以在該紙離婚協議書簽名作證，完全來
    自原告單方告知要購屋，被告謂原告債信不良，夫妻無法向
    銀行申請房屋貸款，需要辦理假離婚，以被告名義購屋才能
    順利向銀行高額貸款，渠等並未向被告求證是否確有離婚之
    意，尤甚者離婚證人丁○○、甲○○在簽離婚協議書時，該
    離婚協議書上不但沒有兩造之簽名蓋章，而且沒有任何離婚
    條件約定，顯然證人簽名蓋章時，根本無法確知兩造是否有
    離婚之真意，自不符合民法第1050條規定兩願離婚要件至為
    灼然。
  (四)爰為起訴聲明：(1)確認兩造婚姻關係存在；(2)訴訟費用由被
    告負擔。
二、被告雖不否認其不認識離婚見證人丁○○、甲○○，亦未向
    丁○○、甲○○告知兩造要離婚此事，兩造簽立離婚協議書
    當時，丁○○、甲○○並未在場見證之事實，惟辯稱：兩造
    當時因購屋問題意見不合，所以才說要離婚，離婚協議書內
    容是兩造共同討論，由伊書寫完成，並有訂三個條款，再由
    兩造共同簽名蓋章，隔天原告到公司才請同事即證人丁○○
    、甲○○擔任離婚見證人，並在其上簽名，故兩造於97年8
    月5 日簽立離婚協議書當時，證人丁○○、甲○○雖未在場
    見證，是事後才簽名。但兩造既有離婚書面，並有二位證人
    在上面簽名，已足證明證人丁○○、甲○○知道兩造要離婚
    ，況兩造倘無離婚之意思，何必前往戶政機關辦理離婚登記
    云云，並聲明：(1)原告之訴駁回；(2)訴訟費用由原告負擔。
三、按確認法律關係之訴，非原告有即受確認判決之法律上利益
    者，不得提起，民事訴訟法第247 條第1 項前段定有明文。
    而所謂即受確認判決之法律上利益，係指因法律關係之存否
    不明確，致原告在私法上之地位有受侵害之危險，而此項危
    險得以對於被告之確認判決除去之者而言，故確認法律關係
    成立或不成立之訴，苟具備前開要件，即得謂有即受確認判
    決之法律上利益，最高法院42年度臺上字第1031號判例意旨
    可供參酌。又兩願離婚，應以書面為之，有二人以上證人之
    簽名，並應向戶政機關為離婚之登記，民法第1050條亦有明
    文。本件兩造前於90年11月16日結婚，嗣於97年8 月5 日簽
    立離婚協議書，並於同日前往戶政機關辦理兩願離婚登記，
    有離婚協議書、戶籍謄本附卷可稽。是原告雖主張兩造間之
    離婚並無二人以上之證人在場見聞，應不符合民法第1050條
    之離婚形式要件，兩願離婚應屬無效，惟兩造既已持上述離
    婚協議書前往戶政機關辦妥離婚登記，則兩造間之婚姻關係
    存否既不明確，原告起訴請求確認兩造間之婚姻關係存在，
    藉以除去戶籍資料上不實之離婚登記，應認其有即受確認判
    決之法律上利益，合先敘明。
四、本件原告主張系爭離婚協議書上雖有證人丁○○、甲○○之
    簽名，然證人丁○○、甲○○僅係在空白之離婚協議書上簽
    名，並未在場親自見聞兩造確有協議離婚之意思等事實，業
    經證人丁○○到庭證稱：「（問：何時在兩造離婚協議書上
    簽名見證？當時情形為何？）97年8 月初在離婚協議書上簽
    名的，當時是公車站務陳志強拿離婚協議書給我簽名，說是
    乙○○託他交給我的，我看了離婚協議書就知道此事，我就
    簽名了，因為乙○○當天早上有說他和他老婆要買房子，可
    是因為乙○○信用不良，所以老婆要和他辦理假離婚，請我
    當他的離婚見證人，後來原告不知何時將離婚協議書交給陳
    志強，當天晚上跑車回去時，我就在上面簽名。」、「（問
    ：有無聽被告和你說他要與原告離婚此事？）沒有。當時兩
    造感情不錯。」、「（問：兩造簽立離婚協議書當時你是否
    在場見證？）沒有，當時我是在空白的離婚協議書上簽名蓋
    指印，上面連兩造的姓名都沒有寫，也沒有寫上離婚條件。
    」等語綦詳。而證人甲○○亦到庭證稱：「（問：何時在兩
    造離婚協議書上簽名見證？當時情形為何？）我約於97 年8
    月初時在離婚協議書上簽名蓋章，當時乙○○到車上找我在
    離婚協議書上簽名蓋章，原本我不願意，因我不願意擔任離
    婚證人，經過原告再三拜託，並告訴我說被告表示他的信用
    不好，要我幫他簽名辦理假離婚，因為被告要去買房子，我
    覺得幫忙兩造買房子是好事，所以我才在離婚協議書上簽名
    ，當時我簽名時仍然是空白的離婚協議書，上面只有丁○○
    的簽名而已，其上並無兩造簽名蓋章，也沒有記載離婚條件
    。」、「（問：你有無和被告確認有無要與原告離婚此事？
    ）沒有。因為我不認識被告，當時我只是心存好意要幫忙兩
    造買房子而已。」、「（問：兩造簽立離婚協議書當時你是
    否在場見證？）沒有。我都是聽原告轉述而已。」等語明確
    （均見本院98年4 月17日言詞辯論筆錄）。又被告雖辯稱：
    離婚見證人丁○○、甲○○並非在空白之離婚協議書上簽名
    ，當時兩造皆已簽名蓋章，並已寫妥離婚條件云云，惟其已
    到庭自認：伊不認識離婚見證人丁○○、甲○○，亦未向丁○○、甲○○告知兩造要離婚此事，丁○○、甲○○於兩造
    簽立離婚協議書當時並未在場見證等情無訛。可見證人丁○○、甲○○僅係依據原告之片面陳述，即在系爭離婚協議書
    上簽名見證，兩人均未親見或親聞兩造確有離婚之真意，核
    與民法第1050條之離婚形式要件不合，堪信原告之主張為真
    正。
五、按兩願離婚應以書面為之，並應有二人以上證人之簽名，此
    為民法第1050條所規定之方式，夫妻間雖有離婚之合意，如
    未依此方式為之，依民法第73條之規定自屬無效。又民法第
    1050條所謂二人以上證人之簽名，固不限於作成離婚證書時
    為之，亦不限於協議離婚時在場之人，始得為證人，然究難
    謂非親見或親聞雙方當事人確有離婚真意之人，亦得為證人
    ，最高法院68年臺上字第3792號判例意旨可供參照。本件離
    婚證人丁○○、甲○○既未親見或親聞兩造確有離婚之真意
    ，依照上述規定及判例意旨，本件兩造協議離婚核與應有二
    人以上證人之簽名之要件不符，自難認本件兩願離婚已具備
    法定要件，兩造縱已向戶政機關辦妥離婚登記，亦不生兩願
    離婚之效力，從而兩造間之婚姻關係應仍存在。但因戶政機
    關誤為辦理離婚登記，致原告與被告間之婚姻關係存否有所
    不明，原告為此訴請判決如主文第1 項所示，洵屬正當，應
    予准許。
六、據上論結，本件原告之訴為有理由，依民事訴訟法第78條，
    判決如主文。
中    華    民    國    98    年    4     月    30    日
                  家事法庭法  官  陳章榮
以上正本係照原本作成。
如對本判決上訴，須於判決送達後20日內向本院提出上訴狀。
中    華    民    國    98    年    4     月    30    日
                          書記官  張竣閔


司法院資訊處製作；財團法人民間司法改革基金會備份。
